【裁判字號】    97,上,171
【裁判日期】    981028
【裁判案由】    履行契約
【裁判全文】
臺灣高等法院高雄分院民事判決           97年度上字第171號
上  訴  人  丁○○
被上訴人    己○○
訴訟代理人  庚○○
被上訴人    甲○○
訴訟代理人  乙○○
上列當事人間請求履行契約事件，上訴人對於民國97年8 月5 日
臺灣高雄地方法院97年度訴字第474 號第一審判決提起上訴，本
院於98年10月14日言詞辯論終結，判決如下：
    主  文
原判決（除確定部分外）廢棄。
被上訴人在第一審之訴駁回。
第一、二（除確定部分外）審訴訟費用由被上訴人負擔。
    事 實 及 理 由
一、被上訴人起訴主張：兩造及乙○○、吳義興、吳淑麗就渠等
    被繼承人吳財順死亡後所遺不動產，於民國96年3 月2 日達
    成分割協議，各自分得部分不動產，且同意配合辦理相關繼
    承登記以取得單獨所有權；被上訴人己○○因系爭分割協議
    取得坐落高雄市○○區○○段二小段第1751號土地所有權應
    有部分88/10000及其上建物即門牌號碼高雄市新興區○○○
    路158 號7 樓之2 房屋所有權全部（下稱中正三路房地），
    被上訴人甲○○因系爭協議分割取得坐落高雄市○○區○○
    段一小段第573 號、第574 號土地所有權應有部分均327/10
    000 及其上建物即門牌號碼高雄市○○區○○街296 號房屋
    所有權全部（下稱中東街房地），惟上訴人拒絕配合辦理繼
    承登記，將上開2 房地所有權移轉登記予被上訴人單獨所有
    。爰依分割協議約定，求為：(一)上訴人應偕同己○○辦理中
    正三路房地之繼承登記，由己○○單獨取得所有權；(二)上訴
    人應偕同甲○○辦理中東街房地之繼承登記，由甲○○單獨
    取得所有權。
二、上訴人則以：系爭分割協議僅就被繼承人吳財順所遺不動產
    暫訂管理方式，非對所遺不動產為分割，另登記於伊配偶丙
    ○○○名義坐落高雄縣鳳山市○○○段第91-233號土地（下
    稱91-233號土地），並不在協議所稱中華商場攤位之範圍內
    ，不應列入協議履行範圍，又吳財順遺產中除上開分割協議
    所稱之房地外，尚有新台幣（下同）572 萬3166元，亦應一
    併列入分配等語，資為抗辯。
三、原判決准許被上訴人請求，上訴人提起上訴，求為：(一)原判
    決廢棄。(二)廢棄部分被上訴人在第一審之訴駁回；被上訴人
    則求為駁回上訴。
四、本院判斷：
    兩造之被繼承人吳財順於96年2 月16日死亡，於96年3 月1
    日出殯，甲○○為吳財順配偶，丁○○、吳義興、戊○○、
    吳淑麗（以上4 人之生母吳蔡秀欉，於89年12月28日死亡）
    、己○○、乙○○（以上2 人之生母甲○○，甲○○於90年
    5 月3 日與吳財順結婚，己○○與乙○○於甲○○與吳財順
    結婚前即由吳財順認領），有繼承系統表、死亡證明書及戶
    籍謄本附卷（原審卷一七九至一九一頁）。吳財順之遺產除
    全部繼承人於96年3 月2 日訂立之產權協議管理辦法（下稱
    管理辦法）所載之不動產外（上訴人主張該管理辦法編號四
    中華商場攤位所坐落91-233號土地係丙○○○所有，非屬吳
    財順之遺產，另該管理辦法編號六憲政路公寓所有權原登記
    王清江名義，已依該管理辦法約定移轉所有權予吳淑麗），
    尚包括在中國大陸廣東省汕頭之數間房子及現金572 萬3166
    元（包含陽信銀行221 萬4107元、中國信託銀行181 萬2697
    元、華南銀行49萬1711元、亞洲信託公司120 萬4651元），
    為兩造所不爭執（本院卷(二)一一一至一一二頁）。茲應審究
    者，乃被上訴人得否依管理辦法起訴請求上訴人履行契約？
    查：
  (一)吳財順於96年3 月1 日出殯後，甲○○通知全體繼承人於當
    日晚上在其中東街住處就管理辦法所載吳財順遺留之不動產
    抽籤，分割管理辦法所載不動產時，甲○○與丁○○沒有參
    與抽籤，為上訴人之配偶丙○○○結証在卷（本院卷(一)一七
    八至一七九頁、一八三頁），丁○○自承係以房子之價值做
    為抽籤之依據，大家抽到的房子價值都差不多，當時2 、3
    是1 支籤，5 、6 是1 支籤，7 、8 是1 支籤（本院卷(一)六
    七頁），戊○○証稱：「（這十筆房地價值都一樣嗎？）大
    家都分配300 萬元，以此金額來計算，就運氣好壞來抽」、
    吳義興証稱：「3 月1 日抽籤時，共有5 人抽，吳義興、戊
    ○○、己○○、吳淑麗、乙○○。甲○○及丁○○沒有抽，
    因為大家當時同意甲○○及丁○○就分他們現在住的地方，
    他們分的房地，是裡面最有價值的，丁○○同意不參與抽籤
    」（本院卷(一)一三四至一三五頁），並有上訴人提出經戊○
    ○、乙○○、吳義興、吳淑麗、己○○等5 人簽名之抽中房
    屋之籤單附卷（本院卷(一)八二頁）。再依兩造及其餘繼承人
    於96年3 月2 日書立之產權協議管理辦法記載：「立協議書
    人等係亡父吳財順之直系血親，為杜絕糾紛凝聚共識善用資
    源維持家庭和諧，特以公平公正為原則（抽籤方式）分配產
    權，受益、處理由其作主，絕不干涉，並配合辦理移轉登記
    手續，費用各自負擔。後列之家產處置如左：一中華市○○
    ○街14號－管理人丁○○；二前鎮區銀座商場店面－管理人
    吳義興；三楠梓公寓管理人吳義興；四中華商場攤位兩間－
    管理人戊○○；五寶珠溝建武路－管理人吳淑麗；六憲政路
    公寓－管理人吳淑滿管理人吳淑麗；七前（鎮）銀座巷內住
    家－管理人己○○；八中正路商場大樓－管理人己○○；九
    中東街296 號－管理人甲○○；十鳳山市○○街18號－管理
    人乙○○」（原審卷四頁），固係就被上訴人主張之吳財順
    遺產為協議分割。惟証人乙○○証稱略以：甲○○於當日通
    知全部繼承人表示當日要分遺產，全部繼承人於當日晚上在
    高雄市○○區○○街甲○○住處抽籤，當時還不知道570 萬
    元（應為572 萬3166元）的問題，96年3 月2 日下午2 時許
    ，除丁○○外之繼承人均在場（丁○○之配偶丙○○○亦在
    場），就由其擬草稿，和丁○○所寫附卷的辦法大同小異，
    但其有寫每一筆房地是原屬何人，抽籤後該歸屬誰，最後面
    寫「口說無憑，特立此據」，其當時沒有寫管理人，丁○○
    於當日下午3 點至3 點半間由其配偶丙○○○打電話請他過
    來，丁○○到場後說其寫這樣太簡單，他要寫較正式的，他
    是當場寫原審第4 頁的辦法（按：即系爭之產權協議管理辦
    法），全體繼承人也是當場簽名等語（本院卷(一)一三四頁）
    。故96年3 月1 日及2 日僅係解決吳財順遺產中有關管理辦
    法所載之不動產，當時甲○○尚持有吳財順遺留之現金572
    萬3166元及知悉吳財順在中國大陸廣東省汕頭尚有數間房子
    等遺產，卻未於96年3 月1 日或2 日提出來一併分割。
  (二)按「共有物之協議分割與裁判分割，皆以消滅各共有人就共
    有物之共有關係為目的。而協議分割契約應由全體共有人參
    與協議訂立，方能有效成立，並須全體共有人均依協議分割
    契約履行，始能消滅共有人間之共有關係，該契約所訂分割
    方法，性質上為不可分，故共有人中之一人或數人提起請求
    履行協議分割契約之訴，其訴訟標的對於共有人全體必須合
    一確定，應以其他共有人全體為被告，於當事人之適格始無
    欠缺。且其應受判決事項之聲明，應為命兩造依協議分割契
    約所訂分割方法協同辦理分割登記，不得僅命被告就原告自
    己分得部分協同辦理分割登記」（最高法院90年度第12次民
    事庭會議決議參照）。本件訴訟進行期間，甲○○於原法院
    97年3 月12日庭訊時，表示願意提出吳財順現金遺產572 萬
    3166元中之250 萬元由7 位繼承人平均繼承，但丁○○表示
    須將572 萬3166元平均分配予全部7 位繼承人，戊○○表示
    250 萬元由丁○○、戊○○、吳義興、吳淑麗4 人均分，但
    丁○○及甲○○均不同意戊○○之提議（原審卷一六０至一
    六一頁）。7 位繼承人又於97年5 月12日至6 月16日間，一
    起討論現金遺產繼承方式，但終未獲丁○○及戊○○同意，
    故2 人迄今未取得現金遺產，其餘5 人同意以250 萬元分割
    成7 份，每人取得35萬7143元（250 萬元分7 份），該4 人
    於取得現金時，依系爭管理辦法約定移轉不動產之所有權，
    目前已依管理辦法完成：(一)編號三楠梓公寓所有權由己○○
    移轉所有權予吳義興，(二)編號五寶珠溝建武路不動產所有權
    由吳義興移轉所有權予吳淑麗，(三)編號六憲政路公寓所有權
    已由王清移轉所有權予吳淑麗，(四)編號七前鎮銀座巷內住家
    所有權已由吳淑麗移轉所有權予己○○，其餘6 筆不動產尚
    未依管理辦法移轉所有權，為兩造所不爭執，並有甲○○、
    己○○、吳義興、吳淑麗、乙○○出具之收據（本院卷(二)一
    一一至一一二頁、原審卷二三六至二四０頁）。上開尚未依
    管理辦法移轉所有權之不動產中，原為吳財順名義之系爭中
    正三路房地及中東街房地所有權及坐落高雄縣鳳山市○○○
    段第91-232號土地（即管理辦法中編號四2 個攤位之1 個，
    另1 個攤位為91-233號土地為丙○○○名義，見本院卷(二)六
    三至六六頁），已於原法院97年8 月5 日判決後之97年8 月
    20日（前二者）或同年月18日（後者）辦妥繼承承記，由兩
    造（甲○○、己○○、丁○○）及其他繼承人吳義興、戊○
    ○、吳淑麗、乙○○公同共有，有土地登記第一類謄本、稅
    籍証明書、吳財順名義之財政部高雄市國稅局財產歸屬資料
    清單、土地登記第二類謄本、建物登記第二類謄本、異動索
    引、土地登記簿附卷（原審卷十一至十五頁、卅九至四十頁
    、本院卷(二)七十至八八頁）。則被上訴人主張依管理辦法之
    分割協議，僅請求上訴人履行分割協議（被上訴人之起訴時
    雖以其他繼承人為被告，嗣被上訴人於原審撤回對乙○○、
    吳義興、吳淑麗之起訴，原審判決被上訴人對上訴人及戊○
    ○部分勝訴，上訴人及戊○○提起上訴後，戊○○又撤回上
    訴），並無法使被上訴人各自取得系爭中正三路房地及中東
    街房地所有權全部。況且，上訴人主張其係被己○○詐欺，
    己○○在其寫產權協議管理辦法當天說己○○名義之房子要
    跟其名義之房子交換，其才同意，其是被己○○騙了，不然
    其不會同意抽籤及在管理辦法上簽名（本院卷(二)一０二頁、
    (一)六九至七十頁），本件應將不動產及現金一併分割云云（
    原審卷二０五頁），即上訴人對被上訴人之主張，抗辯己○
    ○並未履行管理辦法協議，將編號一中華市○○○街14號房
    地所有權移轉予上訴人，且甲○○亦未將吳財順之現金遺產
    572 萬3166元亦為分割。丙○○○又主張系爭管理辦法編號
    四之91-233號土地係其所有，非屬吳財順之遺產（原審卷一
    六一頁、本院卷(一)一七八至一八五頁）。故管理辦法四有關
    丙○○○名義之91-233號土地，雖分配予戊○○，但戊○○
    亦無法依系爭管理辦法取得編號四土地中原登記於丙○○○
    名義之91-233號土地所有權。綜上，管理辦法僅係全體繼承
    人協議分割吳財順部分遺產，尚有其他遺產須一併分割，始
    能消滅共有人間之共有關係。依上開說明，被上訴人提起本
    件訴訟之訴訟標的對於共有人全體必須合一確定，應以其他
    共有人全體為被告，於當事人之適格始無欠缺，被上訴人僅
    起訴請求上訴人履行協議，當事人不適格，應予駁回。
五、綜上所述，被上訴人主張為不足採。從而，被上訴人本於履
    行契約之法律關係，請求上訴人應偕同辦理中正三路房地由
    己○○繼承登記及應偕同辦理中東街房地由甲○○繼承登記
    ，為無理由，不應准許。原審判准許被上訴人請求，自有未
    洽。上訴意旨指摘原判決不當，求予廢棄改判，為有理由，
    自應由本院予以廢棄改判，如主文第二項所示。
六、據上論結，本件上訴為有理由，依民事訴訟法第450 條、第
    78條、第85條第1 項前段，判決如主文。
中    華    民    國    98    年    10    月   28     日
                            民事第六庭
                                審判長法官  許明進
                                法      官  徐文祥
                                法      官  李炫德
以上正本證明與原本無異。
如對本判決上訴，須於判決送達後20日內向本院提出上訴狀，其
未表明上訴理由者，應於上訴後20日內向本院提出上訴理由書（
均須按他造當事人之人數附繕本）。上訴時應提出委任律師或具
有律師資格之人之委任狀，並依附註條文規定辦理。
中    華    民    國    98    年    10    月    29    日
                                書  記  官  盧雅婷
附註：
民事訴訟法第466 條之1 ：
對於第二審判決上訴，上訴人應委任律師為訴訟代理人，但上訴
人或其法定代理人具有律師資格者，不在此限。
上訴人之配偶、三親等內之血親、二親等內之姻親，或上訴人為
法人、中央或地方機關時，其所屬專任人員具有律師資格並經法
院認適當者，亦得為第三審訴訟代理人。
第1 項但書及第2 項情形，應於提起上訴或委任時釋明之。

司法院資訊處製作；財團法人民間司法改革基金會備份。
